【裁判字號】    94,重上,95
【裁判日期】    950103
【裁判案由】    返還土地價款
【裁判全文】
臺灣高等法院民事判決                  94年度重上字第95號
上  訴  人  乙○○
訴訟代理人  蔡調彰律師
上  訴  人  甲○○
訴訟代理人  廖修譽律師
當事人間請求返還土地價款事件，兩造對於中華民國94年1月18
日台灣台北地方法院93年度重訴字第696號第一審判決分別提起
上訴，本院於94年12月20日言詞辯論終結，判決如下：
    主  文
兩造上訴均駁回。
第二審訴訟費用由兩造各自負擔。
    事實及理由
一、程序部分：按所謂客觀訴之預備合併係原告預慮其提起之先
    位之訴無理由，而同時提起不能併存之備位之訴，以備先位
    之訴無理由，請求就備位之訴審判，其應受判決事項之聲明
    有先位、備位二種聲明；反之，如訴之聲明單一，縱有多重
    訴訟標的之主張，僅為重疊之合併，為就單一聲明以數項不
    同之法律關係為主張。本件上訴人乙○○雖主張先位依不當
    得利及侵權行為主張，備位依委任關係主張，惟其訴之聲明
    為同一，性質上非屬預備合併，前開主張僅屬就不同主張之
    訴訟標的定先後順序請求裁判，本於訴訟上處分權主義，應
    予准許，核先敘明。
二、上訴人乙○○主張：其為菲律賓華僑，甲○○係其公公黃光
    昭在台聘僱之職員，負責管理家族在台之產業，黃光昭於民
    國64年 4月28日死亡後，甲○○仍繼續管理在台之產業，乙
    ○○之夫黃忠義並於77年 1月25日交付包括乙○○所有之土
    地所有權狀共計22張予甲○○，嗣甲○○即以需申請乙○○
    所有位於台北市○○路康寧大廈２筆房屋之所有權狀及為辦
    理陽明山仰德大道２段房屋申請農舍登記之用，要求乙○○
    提供華僑身分證及印鑑證明，並盜用乙○○之印章，於78年
     7月22日將乙○○所有之台北市○○區○○段6小段455地號
    （應有部分為190710/00000000） 之土地及坐落其上門牌號
    碼台北市○○區○○路295之3號建物出賣並移轉登記予訴外
    人陽名聲，扣除增值稅後，取得價金新台幣（下同）689 萬
    5771元；並於同年 8月14日將乙○○所有之台北市○○區○
    ○段6小段455地號（應有部分為83430/00000000）之土地及
    坐落其上門牌號碼台北市○○區○○路287之4號建物出賣並
    移轉登記予訴外人張瑞松，扣除增值稅後， 亦取得價金689
    萬1596元，兩部分金額合計為1378萬7367元。乙○○於甲○
    ○出賣前揭不動產時均不知悉，至87年間始發現前開情事。
    台北市國稅局87年 7月28日乙○○談話筆錄記載其知悉「松
    江路」之買賣，係屬誤載，且其內記載之 700萬元定金實係
    甲○○為黃忠義辦理出售訴外人顏進步於台北市○○區○○
    段3小段186、187地號土地之定金， 乙○○並未收到前開不
    動產之200萬元定金及其餘買賣價金。 又，甲○○主張之85
    筆款項，除編號76至87為重複外，其他75筆均係處理黃光昭
    家族在台事務所支出之款項，且均已結清，其中並包括甲○
    ○主張為乙○○夫婦支付之979萬8261元款項。 黃忠義記事
    本所記載之內容均係甲○○每次於乙○○家族來台所報告之
    事項，其中77年至87年間記載之款項亦均於乙○○離台時或
    下次來台時結算清楚，並無墊款未清之情。又甲○○所主張
    有憑證之墊款7095萬3156元亦無法證明與本件不動產買賣價
    金之支付有關，且其金額及支付日期均與前開價金不一致。
    況甲○○僅為乙○○之僱員，豈有財力為乙○○墊付將近
    8000多萬元。爰依民法第179條及197條第２項規定請求甲○
    ○返還1378萬7367元本息。縱認乙○○有委託甲○○出賣前
    開房地，甲○○亦應交付因出賣該房地所收取之金錢，則依
    民法第541條規定仍得請求交付等語（ 原審僅判決甲○○應
    給付1178萬7367元本息， 駁回被上訴人其餘200萬元本息之
    請求，兩造各就其敗訴部分提起上訴）。並聲明：(一)原判決
    不利於乙○○之部分廢棄。(二)廢棄部分，甲○○應再給付乙
    ○○200萬元及自93年8月21日起至清償日止，按週年利率5%
    計算之利息。(三)駁回甲○○之上訴。(四)願供擔保，請准為假
    執行之宣告。(五)第一、二審訴訟費用由甲○○負擔。
三、上訴人甲○○則以：乙○○主張伊有侵權行為及不當得利，
    復主張伊依委任關係未交付收取之價金，兩者基礎事實及供
    佐證之證據均相矛盾，且乙○○於原審既已否認兩造有委任
    關係，其復依委任關係請求，顯有違誠信原則 。按系爭2筆
    不動產係乙○○授權伊分別於78年3月及8月出售，乙○○並
    提供印鑑證明及身分證明配合辦理，此觀不動產買賣公契後
    所附之印鑑證明及身分證明均載明係供辦理「出售不動產」
    之用即明，其並未盜用乙○○之印鑑，且乙○○於87年 7月
    28 日財政部北區國稅局談話紀錄亦已承認知情及收受200萬
    元定金，於台北地院檢察署偵訊時亦自承已收取前開價金，
    且經台北地院及本院檢察署偵查結果均認乙○○指甲○○未
    經授權即出售前揭房地為不足採。又甲○○於79年 6月19日
    書寫之紙條僅係遵照乙○○之指示所寫，其內容與事實不符
    。乙○○並曾對甲○○提起偽造文書罪之告訴，惟亦經台灣
    士林地方法院檢察署以93年度偵字第5205號為不起訴處分。
    且乙○○於前揭不動產過戶後即無須繳納房屋稅及地價稅，
    豈會至５年後始發覺該不動產已過戶，甲○○實無盜賣乙○
    ○不動產之侵權行為及不當得利之情。又乙○○復備位主張
    甲○○未依委任契約交付前揭買賣價金，惟乙○○並無法舉
    證證明兩造間有委任契約，亦無法說明授權過程、契約內容
    及證明甲○○有未交付價金之事實，其主張實不足採。況甲
    ○○確已給付乙○○7095萬3156元及為乙○○夫婦墊付1257
    萬2136元，而乙○○夫婦僅給付甲○○2807萬1640元，其間
    差額即有5545萬3652元，且自前揭買賣契約簽定後，甲○○
    亦先後為乙○○夫婦支付款項達979萬8261元， 再加計乙○
    ○自認已收取之定金200萬元，甲○○已給付將近1180 餘萬
    元，足認甲○○已交付全部買賣價金。況乙○○若未收到買
    賣價款，豈可能繼續委託甲○○處理事務。又，縱認前開給
    付非買賣價金，甲○○亦可主張以前開金額與買賣價金抵銷
    。再者，於台北地方法院92年度重訴字第2711號案件中所調
    閱之乙○○及其家族成員於華僑銀行之交易資料，其中79年
    6月26日之127萬6828元存款亦係甲○○存入，乙○○既無法
    說明該金額之原因關係，就該筆金額甲○○亦可主張抵銷等
    語，資為抗辯。並聲明：(一)乙○○之上訴駁回。(二)原判決不
    利於甲○○之部分均廢棄。(三)廢棄部分，乙○○在第一審之
    訴駁回。(四)第一、二審訴訟費用均由乙○○負擔。(五)如受不
    利判決，願供擔保請准宣告免為假執行。
四、兩造不爭執事實：
  (一)甲○○於78年7月22日將乙○○所有之台北市○○區○○段6
    小段455地號、應有部分為190710/00000000之土地及坐落其
    上門牌號碼台北市○○區○○路295之3號之建物出賣並移轉
    予訴外人陽名聲，經扣除增值稅後， 實收價金為689萬5771
    元。
  (二)甲○○於78年8月14日將乙○○所有之台北市○○區○○段6
    小段455地號、 應有部分為83430/00000000之土地及坐落其
    上門牌號碼台北市○○區○○路287之4號建物出賣並移轉予
    訴外人張瑞松，經扣除增值稅後， 實收價金為689萬1596元
    （以上二筆房地合計實收1378萬7367元。）
  (三)本件系爭不動產係以乙○○真正之印鑑證明、身分證件、所
    有權狀辦理移轉登記與買受人 ；又系爭2筆不動產買賣公契
    後所附印鑑證明，均載明係因辦理「出售不動產」需要。
五、本件兩造爭執點為(一)乙○○是否知情並授權本件系爭土地交
    易？(二)乙○○主張依據侵權行為及不當得利法律關係訴請甲
    ○○賠償或返還不當得利，有無理由？(三)乙○○能否依民法
    委任關係訴請交還所受領之買賣價金？(四)甲○○曾否將出售
    系爭房地所收價款200萬元轉交乙○○？ (五)甲○○主張已經
    將除上列200萬元外其他1178萬7367元價金交付 ，若未交付
    亦以其他金錢債權主張抵銷，有無理由？茲就兩造爭點分述
    如下。
六、關於乙○○是否知情並授權本件系爭土地交易部分：上訴人
    乙○○主張系爭不動產係遭甲○○盜賣，然為甲○○所否認
    。經查，甲○○係以乙○○代理人身分與買受人締約出售系
    爭不動產，並代其收受買受人給付之價款，此觀不動產買賣
    契約書上所載賣方為乙○○，代理人為甲○○，有不動產買
    賣契約書可稽（見原審卷第14、15頁），而系爭不動產係以
    真正之印鑑移轉過戶與買受人，為買賣時並以乙○○之身分
    證明文件、所有權狀辦理，亦為乙○○所不爭執，且乙○○
    於87年7月28日接受台北市國稅局詢問時 ，表示對松江路之
    房地買賣知情，有收到200萬元，並明白陳稱「答：房屋有2
    幢在松江路康寧大廈 ，1幢為陽明山仰德大道別墅，土地在
    紗帽山則有3筆 ，其中松江路及紗帽山的買賣我知情，因為
    她拿了700萬（200萬及500萬）的定金給我，尾款則沒有消
    息。」「答：提供前述房屋、土地之地址等資料如附件。」
    等語，此有國稅局談話紀錄在卷可參（見原審卷第44頁），
    乙○○雖辯稱於松江路另有其他房屋，該次所稱並非系爭不
    動產云云，嗣於本院並稱係另筆係其配偶黃忠義辦理出售顏
    進步繼承人顏松齡等土地款云云 ，前後已有矛盾，所提213
    萬4000元，與本件200萬元亦不符 ，且查乙○○於該次談話
    中陳稱所提及之不動產資料如談話記錄附件所載，而該附件
    記載內容即為松江路295-3號、287-4號房地，亦即系爭不動
    產，乙○○前開主張與事實不符。再者，乙○○另稱印鑑係
    遭盜用，並未授權出售系爭不動產云云 ，惟依系爭2筆不動
    產買賣公契後所附印鑑證明，均載明係因辦理「出售不動產
    」需要 ，此有華僑身分印鑑證明可稽（見原審卷第138頁）
    ，若僅為管理家族產業需要，衡情乙○○並無交付供「出售
    不動產」所需印鑑證明之必要，該印鑑證明既屬真正，足見
    乙○○所稱並未授權甲○○出售不動產等情，尚無可採。乙
    ○○另提出甲○○所書79年 6月19日、7月2日與乙○○之夫
    黃忠義會談事項紀錄（見原審卷第16頁），記載乙○○曾於
    79年6月間交付2張身分證明及印鑑證明，要用於申請乙○○
    在康寧大廈的2筆土地及建物新所有權狀等語 ，然該記錄所
    載既與前開國稅局之談話筆錄及土地移轉登記所附證明文件
    等公文書所載不符，且會談記錄做成之背景情況不詳，記錄
    所載是否均為雙方合意之內容，或僅屬雙方於會談中各自陳
    述之意見，亦屬不明，自應以公文書所載內容為可採。從而
    ，甲○○出售系爭２筆不動產係基於乙○○之授權堪以認定
    。
七、乙○○主張依據侵權行為及不當得利法律關係訴請甲○○賠
    償或返還不當得利為無理由：按民法第第184條第1項規定「
    因故意或過失，不法侵害他人之權利者，負損害賠償責任。
    故意以背於善良風俗之方法 ，加損害於他人者亦同 。」第
    179條規定以無法律上原因而受有利益為必要，民法第197條
    第2項亦須以原屬成立侵權行為為前提 ，此觀法條之規定即
    明。甲○○既係基於乙○○授權代為出售系爭不動產，且乙
    ○○為菲律賓華僑，長年居住海外，則甲○○自買受人處受
    領價金自屬為完成授權辦理事項所必要之權限，是以甲○○
    受領系爭款項並不當然成立侵害乙○○權利之情事，從而，
    乙○○未證明甲○○有不法行為前，其依民法侵權行為及不
    當得利之法律關係請求甲○○賠償損害或返還買賣所得價款
    ，即屬無據，不應准許。
八、乙○○得依據委任之法律關係訴請甲○○返還出售系爭不動
    產之價金：乙○○主張縱認侵權及不當得利之請求無理由，
    甲○○代為出售其所有之系爭不動產，其亦得依委任關係請
    求交還所收價款，雖為甲○○所否認。經查：甲○○係以乙
    ○○代理人之地位出售系爭不動產，已如前述，甲○○亦於
    另案（原法院91年度重訴字第2711號）答辯狀中自承係受乙
    ○○委託處分不動產 ，確有收受出售系爭2筆不動產之價款
    合計1378萬7367元，此有答辯狀可稽（見原審卷第17頁），
    王成吉於本件再辯稱未受委任顯非可採。乙○○雖先為主張
    甲○○為侵權、不當得利，並非受委任等語，為其就訴訟標
    的先後次序之主張，法院並不受其法律見解之拘束。甲○○
    既係受乙○○委託代理出售系爭不動產 ，與民法第528條所
    稱，約定一方委託他方處理事務，他方允為處理之情況相符
    ，至於有關處理事務之其他細節，如受任收取之金錢何時返
    還，尚非委任契約必要之點，縱不能證明雙方尚有細節約定
    ，尚不影響委任契約之成立，則甲○○既未能另行舉證證明
    雙方有何其他契約關係存在，揆諸上開法條，即應認為雙方
    授權之內部關係係屬委任契約。次按，受任人因處理委任事
    務，所收取之金錢應交付於委任人，民法第541條第1項定有
    明文，甲○○既不否認有因受託出售系爭不動產而收受價款
    1378萬7367元之事實，亦無約定得延後交還，乙○○自得依
    前開規定請求甲○○交還。
九、甲○○已經將出售系爭房地價款交付200萬元：
  (一)乙○○於87年 7月28日接受台北市國稅局詢問時，表示對松
    江路房地之買賣知情 ，並有收到200萬元，有國稅局談話紀
    錄在卷可參，而其所提及之不動產資料如談話記錄附件所載
    ，而該附件記載內容即為本件松江路295-3號、287-4號房地
    之系爭不動產，均如前述。
  (二)乙○○於台北地檢署87年偵字16222號87年9月11日偵訊時自
    承曾收取甲○○出賣系爭不動產（康寧不動產即本件系爭不
    動產）所得200萬元，有該案87年9月11日偵查筆錄可考（見
    原審卷第160頁）。
  (三)就乙○○主張以甲○○書立筆記證明其不知情未收受200 萬
    元部分，為甲○○所否認，因該筆記製作經過不詳，按本件
    乙○○於國稅局及偵查時既已承認，並記載於公文書上，自
    應認為公文書之效力為可採 ，應認乙○○確有收受200萬元
    。
十、甲○○主張已經將除上列 200萬元外其他價金1178萬7367元
    為交付，或另以其他債權主張抵銷一節，並非正當：按民事
    訴訟法第277條規定「當事人主張有利於己之事實者 ，就其
    事實有舉證之責任。但法律別有規定，或依其情形顯失公平
    者，不在此限。」則甲○○辯稱就所代收系爭不動產價款已
    經清償一節，自應由甲○○負舉證之責。然查甲○○迄未能
    提出業經清償之證明，或在何時以何方式支付此金額，自無
    從認為甲○○確曾交付乙○○所委任代為出售系爭房地之價
    款。又甲○○主張經雙方對帳確定之結果，其已經交付乙○
    ○8352萬2292元，扣除乙○○另返還之2807萬1640元，計給
    付乙○○5545萬3652元，已含本件代為出售之房地款云云，
    為乙○○所否認。經查甲○○主張為依據之華僑銀行匯款紀
    錄、國賓飯店、台北富邦銀行之付款、票據交換所之往來紀
    錄等，均經本院依據甲○○聲請函詢國賓飯店，經該飯店於
    94年 8月31日以國賓北財字第49號函復稱無從查證（見本院
    卷2第299頁）；經函調乙○○及其夫婿黃忠義、其子黃禮密
    於華僑銀行所有帳戶自78年起至79年止之所有交易紀錄，據
    華僑銀行中山分行稱並無甲○○所主張曾簽發之金額160 萬
    5256元 ( 票號 SM0000000號 ）、 192萬6604元（ 票號
    MS0000000號）、155萬3889元（票號MS0000000號） 等支票
    之存款紀錄，有該行94年6月22日94僑銀中山營字第121號函
    可稽（見本院卷１第222頁）；台灣票據交換所亦於94年8月
    25日以台票總字第0940007471號函稱並無上揭３張支票交換
    紀錄（見本院卷2第297頁）；又甲○○於台北銀行（現改為
    台北富邦銀行）民生分行之資料，因逢納麗風災，經台北富
    邦銀行民生分行函覆，無法查得兌現紀錄，無相關紀錄，有
    94年9月12日北富銀民生字第94085號函可稽（見本院卷２第
    310頁）。 至於乙○○配偶黃忠義記事本上所載自77至87年
    「已付清」之字眼，甲○○並未能舉證指出記事本之何筆墊
    付款項為本件２筆不動產價款，又甲○○曾為乙○○公公黃
    光昭聘僱管理家族在台產業，為甲○○所不爭執，衡諸甲○
    ○所主張已付之款項總金額超逾本件不動產價金甚鉅，則此
    款項縱有部分給付，亦甲○○管理黃光昭家族間產業債權債
    務為計算後之給付，此觀記事報告上所載事項，於本件系爭
    房地買賣後相當期間無系爭金額之給付可知，且均屬零星金
    額，無大筆額數金額（見本院卷１第57頁起），應屬執行黃
    光昭其他委任事項之收入，甲○○未舉證對乙○○有債權，
    自不得主張與本件對乙○○所負之債務為抵銷，故甲○○又
    聲請函調乙○○等於華僑銀行暫繳款專戶帳戶紀錄及於信託
    部往來帳戶等，並無必要。
十一、綜上所述，上訴人乙○○依民法委任之法律關係，訴請甲○
    ○給付1178萬7367元及自起訴狀繕本送達翌日即93年 8月21
    日起至清償日止，按年息5%計算之利息，為有理由，應予准
    許；逾此部分之請求則屬無據，應予駁回。原審判命上訴人
    甲○○為給付之金額，並准兩造聲請為准免假執行之宣告部
    分，經核並無違誤。兩造各就其敗訴部分上訴，指摘原判決
    不當，求予廢棄改判，為無理由，均應駁回其上訴。
十二、本件事實已臻明確，兩造其餘主張及所提證據，經核與本院
    上開論斷無涉或無違，不逐一贅述。
十三、據上論結，本件兩造之上訴，均為無理由，依民事訴訟法第
    449條第1項、第78條，判決如主文。
中    華    民    國    95    年    1    月      3    日
                  民事第七庭審判長法  官  鄭三源
                                  法  官  周美月
                                  法  官  黃嘉烈
正本係照原本作成。
如不服本判決，應於收受送達後20日內向本院提出上訴書狀，其
未表明上訴理由者，應於提出上訴後20日內向本院補提理由書狀
（均須按他造當事人之人數附繕本）上訴時應提出委任律師或具
有律師資格之人之委任狀；委任有律師資格者，另應附具律師資
格證書及釋明委任人與受任人有民事訴訟法第466條之1第 1項但
書或第2項（詳附註）所定關係之釋明文書影本。
中    華    民    國    95    年    1     月    4     日
                                  書記官  倪淑芳
附註：
民事訴訟法第466條之1（第1項、第2項）：
對於第二審判決上訴，上訴人應委任律師為訴訟代理人。但上訴
人或其他法定代理人具有律師資格者，不在此限。
上訴人之配偶、三親等內之血親、二親等內之姻親，或上訴人為
法人、中央或地方機關時，其所屬專任人員具有律師資格並經法
院認為適當者，亦得為第三審訴訟代理人。


司法院資訊處製作；財團法人民間司法改革基金會備份。
